【裁判字號】    89,訴,469
【裁判日期】    891214
【裁判案由】    綜合所得稅
【裁判全文】
臺北高等行政法院判決                              八十九年度訴字第四六九號
                              .
    原      告  甲○○
                              .
                              .
    被      告  財政部臺灣省北區國稅局
    代  表  人  丙○○
    訴訟代理人  王淑芬
右當事人間因綜合所得稅事件，原告不服財政部中華民國八十九年六月九日台財訴第
0000000000號訴願決定，提起行政訴訟。本院判決如左：
    主  文
原告之訴駁回。
訴訟費用由原告負擔。
    事  實
緣原告民國（以下同）八十六年度綜合所得稅結算申報，經被告原核定綜合所得總額
為新台幣（以下同）一、一四○、五四一元，綜合所得淨額為九五五、○四六元。原
告不服，就被告核定其本人之宏福保險經紀人有限公司（以下簡稱宏福公司）營利所
得五八六、五六一元部分，申請復查未獲變更，乃提起訴願，亦遭駁回，遂向本院提
起行政訴訟。茲摘敘兩造之訴辯意旨如左：
甲、原告方面：
一、聲明：求為判決訴願決定及原處分（含復查決定）均撤銷。
二、陳述：
１、原告接奉被告所屬新竹縣分局（以下簡稱原核定機關）八十六年度綜合所得稅核
    定通知書及繳款書後，屢次書具申請書予原核定機關，迭經原核定機關函復，最
    終除確認原告「確無營利所得，已為徵納雙方不爭之事實」外，並具體明示，祇
    因目前尚無免徵規定，而囑仍須進入復查程序，始可救濟，詎被告與訴願決定機
    關罔顧原核定機關已確認原告確無營利所得，已為徵納雙方不爭之事實，且對原
    告訴願書所載之盲點：(1)原核定機關既已確認申請人（即原告）並未領受原核定
    通知書所列之營利所得，且為徵納雙方不爭之事實，被告又未能舉證予以否定，
    顯屬無異議默認確定，何以仍維持原（錯誤之）核定？(2)僅據所得稅法第四章屬
    於稽徵程序之第七十六條之一規定，可否排斥同法第一章總則第二條、第八條規
    定適用，以及行政法院六十一年判字第三三五號判例之拘束？均恝置不理，僅恃
    財政部就所得稅法第七十六條之一規定適用，於六十五年十一月三十日台財稅第
    三七八九八號函釋為唯一依據，即遽予維持原核定及訴願駁回之決定。
２、按所得稅之課徵，應以納稅義務人業經領取或收受已實現之所得為限，不包括可
    能所得在內，尚未受償之利息（與公司尚未發給股東之股利同），不能認為所得
    稅法第八條之來源所得，自不得課徵所得稅，為所得稅法第一章總則第二條、第
    八條所明定，並經前行政法院以六十一年判字第三三五號判例闡示甚明，復經司
    法院釋字第三七七號解釋：「年度綜合所得稅之課徵，僅以已實現之所得為限」
    ，且於解釋理由書中具體指示：「若因法律或事實上之原因而未能收取者，即屬
    所得尚未實現，則勿列計在內」，自不得課徵所得稅。
３、綜上所陳，被告及訴願決定機關對於上述徵納雙方已確認不爭之事實，竟均視若
    無睹，僅謂稽徵機關依所得稅法第七十六條之一規定，有權強制分配歸戶，而為
    維持原核定及訴願駁回之決定，似此祇憑主觀紙上作業分配，弗願客觀實際無法
    強制發給，其與畫餅充饑何異？爰依上舉行政法院判例及司法院大法官就所得稅
    法第十四條及第八十八條規定，並參照第七十六條之一第一項立法意旨所為之明
    確釋示，請將訴願決定及原處分（含復查決定）均撤銷。
乙、被告方面：
一、聲明：求為判決原告之訴駁回。
二、陳述：
１、本件原告為宏福公司之股東，該公司截至八十三年度止累積未分配盈餘為一一、
    七三一、二二一元，已超過實收資本額二、○○○、○○○元之百分之一百以上
    ，經被告所屬北投稽徵所查得，並於八十五年十月八日以財北國稅北投資字第八
    五○一二三四二號函通知該公司未分配盈餘已超限應辦理增資或分配，或選定加
    徵百分之十營利事業所得稅，逾期則歸戶課徵股東所得稅，該公司於規定期限內
    均未辦理，該所復於八十六年一月二十九日以財北國稅北投資字第八六○○一四
    四七號函通知強制歸戶其股東八十六年度綜合所得稅，依該公司八十五年度十二
    月三十一日之股東名冊，於翌年（即八十六年度）按原告出資應分配數核定其營
    利所得為五八六、五六一元，於法並無不合，請予維持。
２、按個人綜合所得稅之課徵，固以收付實現為一般原則，但所得稅法第七十六條之
    一係屬特別規定，該條對於未分配盈餘強制歸戶課稅即有明文，在適用上自不發
    生與收付實現原則是否牴觸問題。又所得稅法第七十六條之一係對公司應分配盈
    餘達到一定金額時，既不辦理分配，亦不辦理增資之情形，為遏阻公司股東藉保
    留盈餘不分配以規避綜合所得稅，影響一般股東權益，所作之強制規定；如公司
    辦理分配股利或增資，即根本不發生適用問題，財政部六十五年十一月三十日台
    財稅第三七八九八號函釋有案，是原告主張無實際受領系爭所得，不應課徵其個
    人綜合所得稅一節，顯係誤解，所訴不足採據。
３、綜上論述，原處分及所為復查、訴願決定並無違誤，請駁回原告之訴。
    理  由
一、按「公司組織之營利事業，其未分配盈餘累積數超過已收資本額二分之一以上者
    ，應於次一營業年度內，利用未分配盈餘，辦理增資，增資後未分配盈餘保留數
    以不超過本次增資已收資本額二分之一為限，其未依規定辦理增資者，稽徵機關
    應以其全部累積未分配之盈餘，按每股份之應分配數歸戶，並依實際歸戶年度稅
    率，課徵所得稅。前項所稱未分配盈餘，以經主管稽徵機關核定之營利事業所得
    額，減除左列各項後之餘額為準：．．．。」，行為時所得稅法第七十六條之一
    定有明文。又按「公司得在不超過已收資本之限度內，保留盈餘不予分配。」，
    行為時促進產業升級條例第十五條第一項前段亦有明文。另按「（一）稽徵機關
    於核定公司之營利事業所得稅時，發現其未分配盈餘累積數已超過法定限額，應
    即行通知公司於文到十日內派員檢送所得稅法第七十六條之一第二項規定得減除
    項目之證明文件核對未分配盈餘累積數，並於文到一個月內選定就超過可保留額
    度加徵百分之十營利事業所得稅或於次一營業年度（及時歸戶案件）或查獲年度
    （未及時歸戶案件）之十二月三十一日以前辦理增資或分配。（二）經核對其未
    分配盈餘累積數確已超過法定限額，並選定依所得稅法第七十六條之一規定辦理
    者或逾期未選定加徵營利事業所得稅者，稽徵機關應以所得稅法第七十六條之一
    第一項規定辦理，所稱「次一營業年度」或未及時歸戶案件「查獲年度」之十二
    月三十一日股東名簿所載股東為對象，於翌年按每股東之分配數予以歸戶，並將
    課稅所得資料通報本部財稅資料中心及公司，由公司通知其股東將歸戶課稅所得
    併入歸戶年度所得申報納稅，如未將該分配數申報為所得，於核定其該年度所得
    稅時應併入計課。」，財政部七十七年十二月三十日台財稅第七七○六六七五五
    ○號函釋有案。
二、本件原告主張：所得稅之課徵，應以納稅義務人業經領取或收受已實現之所得為
    限，不包括可能所得在內，尚為受償之利息（與公司尚未發給股東之股利同），
    不能認為所得稅法第八條之來源所得，自不得課徵所得稅，為所得稅法第二條、
    第八條所明定，前行政法院六十一年判字第三三五號著有判例，司法院釋字第三
    七七號亦有解釋，本件宏福公司未曾給付系爭營利所得予原告，原核定「無所得
    、強課徵」，顯悖事實法理，請撤銷訴願決定及原處分（含復查決定）云云。被
    告則辯稱：個人綜合所得稅之課徵，固以收付實現為一般原則，但所得稅法第七
    十六條之一係屬特別規定，該條對於未分配盈餘強制歸戶課稅即有明文，在適用
    上自不發生與收付實現原則是否牴觸問題。又所得稅法第七十六條之一係對公司
    應分配盈餘達到一定金額時，既不辦理分配，亦不辦理增資之情形，為遏阻公司
    股東藉保留盈餘不分配以規避綜合所得稅，影響一般股東權益，所作之強制規定
    ；如公司辦理分配股利或增資，即根本不發生適用問題，財政部六十五年十一月
    三十日台財稅第三七八九八號函釋有案，是原告主張無實際受領系爭所得，不應
    課徵其個人綜合所得稅一節，顯係誤解，所訴不足採據。原處分及所為復查、訴
    願決定並無違誤，請駁回原告之訴等語。
三、查原告為宏福公司之股東，該公司截至八十三年度止累積未分配盈餘為一一、七
    三一、二二一元，已超過實收資本額二、○○○、○○○元之百分之一百以上，
    經被告所屬北投稽徵所查得，並於八十五年十月八日以財北國稅北投資字第八五
    ○一二三四二號函通知該公司未分配盈餘已超限應辦理增資或分配，或選定加徵
    百分之十營利事業所得稅，逾期則歸戶課徵股東所得稅，該公司於規定期限內均
    未辦理，該所復於八十六年一月二十九日以財北國稅北投資字第八六○○一四四
    七號函通知強制歸戶其股東八十六年度綜合所得稅，依該公司八十五年度十二月
    三十一日之股東名冊，於翌年（即八十六年度）按原告出資應分配數核定其營利
    所得為五八六、五六一元之事實，有公司組織（宏福公司）未分配盈餘累積數計
    算表（核定表）、宏福公司變更登記事項卡及股東名單、被告所屬北投稽徵所八
    十五年十月八日財北國稅北投資字第八五○一二三四二號函及其收件回執、八十
    六年一月二十九日財北國稅北投資字第八六○○一四四七號函及其收件回執附於
    原處分卷可稽，原告除爭執未領取或收受該營利所得外，其餘並不爭執，自堪信
    為真實。
四、原告引用前行政法院六十一年判字第三三五號判例及司法院釋字第三七七號解釋
    ，主張：宏福公司未曾給付系爭營利所得予原告，原核定「無所得、強課徵」，
    顯悖「所得稅之課徵，應以納稅義務人業經領取或收受已實現之所得為限，不包
    括可能所得在內」之事實法理云云。惟查個人綜合所得稅之課徵，固以收付實現
    為一般原則，但首揭所得稅法第七十六條之一係屬特別規定，該條對於未分配盈
    餘強制歸戶課稅即有明文，在適用上自不發生與收付實現原則是否牴觸問題。又
    所得稅法第七十六條之一係對公司應分配盈餘達到一定金額時，既不辦理分配，
    亦不辦理增資之情形，為遏阻公司股東藉保留盈餘不分配以規避綜合所得稅，影
    響一般股東權益，所作之強制規定；如公司辦理分配股利或增資，即根本不發生
    適用問題，財政部六十五年十一月三十日台財稅第三七八九八號函釋有案，是原
    告主張未實際受領系爭營利所得，不應課徵其個人綜合所得稅乙節，顯係誤解，
    所訴不足採據。
五、綜上所述，被告依首揭規定，就原告八十六年度綜合所得總額，核定原告之宏福
    公司營利所得五八六、五六一元，並無違誤，訴願決定予以維持，亦無不合。原
    告復執前詞爭執，難認為有理由，應予駁回。
六、本件事證明確，兩造其餘攻擊防禦方法及舉證（其中原告請求傳訊證人即宏福公
    司清算人翁瑞河）均與本件判決結果不生影響，故不逐一論述，併此敘明。
據上論結，本件原告之訴為無理由，爰依行政訴訟法第一百九十五條第一項後段、第
九十八條第三項前段，判決如主文。
中      華      民      國    八十九    年     十二     月     十四     日
                                          臺北高等行政法院第三庭
                                              審判長法  官  徐瑞晃
                                                    法  官  曹瑞卿
                                                    法  官  吳慧娟
右為正本係照原本作成。
如不服本判決，應於送達後二十日內，向本院提出上訴狀並表明上訴理由，如於本判
決宣示後送達前提起上訴者，應於判決送達後二十日內補提上訴理由書（須按他造人
數附繕本）。
中      華      民      國    八十九    年     十二     月     十四     日
                                                    書記官  葉冠伸


司法院資訊處製作；財團法人民間司法改革基金會備份。
